臺灣高等法院高雄分院刑事判決　　　　100年度上訴字第502號
上　訴　人
即　被　告　莊臣
上列上訴人因山坡地保育利用條例等案件，不服臺灣屏東地方法
院99年度訴字第493 號中華民國99年12月23日第一審判決（起訴
案號：臺灣屏東地方法院檢察署98年度偵字第7254號），提起上
訴，本院判決如下：
    主  文
原判決撤銷。
莊臣共同犯水土保持法第三十二條第一項前段之非法使用致水土
流失罪，處有期徒刑拾月。
    事  實
一、莊臣、闇衛兵（原名萬闇衛兵）、鄭春菊3 人均明知坐落屏
    東縣泰武鄉○○段第1787、1788、1789地號土地（下稱1787
    地號土地，1788地號土地，1789地號土地），分別為楊太平
    、田秀娥、李國強所有之土地，並均業經政府核定公告為水
    土保持法及山坡地保育利用條例所規範之山坡地而均屬私人
    山坡地，如需使用，應取得所有權人之同意並經調查規劃，
    及依水土保持技術規範實施水土保持之處理與維護，若未經
    土地所有權人同意即不得擅自修建道路使用。詎莊臣意圖為
    自己不法之利益，僅因欲在鄭春菊所有土地上種植咖啡樹，
    而為求其通行之便利，竟與闇衛兵、鄭春菊共同基於在私人
    山坡地未經同意擅自修建道路使用及毀損之犯意聯絡，未徵
    得上揭土地所有權人同意，由莊臣出資新臺幣（下同）2 萬
    餘元，僱用不知情之張志龍，駕駛其所有之挖土機機具，於
    民國98年4 月10日前某接續2 日間，經莊臣及闇衛兵在修建
    道路現場指示後，即於上開土地上如附圖所示A 、B 、C 、
    D 區域內，接續將原有植被之樹林、雜草剷除，同時並將田
    秀娥所有種植在1788地號土地上之芒果樹8 棵挖除毀棄，足
    以生損害於田秀娥，並在其上修建長度約為74公尺、面積26
    7.23平方公尺之道路（下稱本案道路），藉此使用如附圖所
    示A 、B 、C 、D 區域之私人山坡地，並因其修建道路結果
    ，致生該區域其中地號1788號土地部分之水土流失。嗣於98
    年4 月10日，田秀娥由親友告知後始發現所有土地遭修建道
    路，遂於98年4 月30日前往警局報警處理，而查悉上情。
二、案經田秀娥訴由屏東縣政府警察局內埔分局報請臺灣屏東地
    方法院檢察署檢察官偵查起訴。
    理  由
一、被告以外之人於審判外之陳述，雖不符刑事訴訟法第159 條
    之1 至第159 條之4 之規定，而經當事人於審判程序同意作
    為證據，法院審酌該言詞陳述或書面陳述作成時之情況，認
    為適當者，亦得為證據，同法第159 條之5 第1 項有明文規
    定。茲查本判決所引用關於陳述之卷證資料，除原已符同法
    第159 條之1 至第159 條之4 規定及法律另有規定等傳聞法
    則例外規定，而得作為證據外，其餘關於陳述之卷證資料，
    業經當事人於本院準備程序時，表示對本判決所引本屬傳聞
    證據部分，均同意作為證據。本院斟酌上開證據並無違法取
    得之情事，亦無證明力明顯過低之情形，認為作為認定本件
    被告有無犯罪之證據亦屬適當，是均得採為本件論斷之證據
    。
二、訊據上訴人即被告莊臣固坦認有出資僱請張志龍在上開土地
    上如附圖所示A 、B 、C 、D 區○○○○道路等情，惟矢口
    否認有何涉犯違反水土保持法及毀損犯行，辯稱：本案土地
    是何人所有，沒有經過測量根本不知道，而且在我們部落裡
    ，如要使用土地的話，都會事先打招呼，田水華（按即地號
    1788號土地所有權人田秀娥之弟）也有同意，何況在開挖後
    那幾個月內，也沒有人來表示意見，因為地主不同意的話，
    伊是不可能去挖路的。因為田水華他本身就是老大，只要經
    過他同意，就沒有人會懷疑。而鄭春菊是伊表妹的婆婆，算
    是遠房的親家，因為她中風行動不便，她的同居人闇衛兵又
    在我那邊上班，錢可以從他的工資裡面扣除，所以伊就出錢
    幫忙僱請怪手開挖道路，以供她們方便進出，並不是為了要
    方便伊所開設的土雞城卡拉OK，或為了種植咖啡，因為本案
    土地是向陽的關係，根本不能種植咖啡樹。而修建本案道路
    的路線亦係由闇衛兵在決定，因為他比較瞭解現場地形的狀
    況，挖掘開路的前後兩天，都是闇衛兵到現場指示張志龍去
    開挖，所以關於開路時，毀棄田秀娥種植之芒果樹8 棵等情
    ，伊亦不知情云云。經查：
（一）本案1787地號、1788地號及1789地號土地，分別為楊太平
      、田秀娥、李國強所有之土地，並均業經政府核定公告為
      水土保持法及山坡地保育利用條例所規範之山坡地而均屬
      私人山坡地之事實，有土地登記謄本3 紙、屏東縣政府99
      年9 月28日屏府原產字第0990224110號函1 份在卷可稽（
      見偵卷第22、74、75頁，及原審卷第111 頁）。又被害人
      楊太平、李國強及告訴人田秀娥並未同意被告及闇衛兵、
      鄭春菊使用上開土地等情，亦分經楊太平、田秀娥、李國
      強於偵查時指訴綦詳（分見偵卷第12、13、78、79頁），
      堪信為真。且查，挖土機司機張志龍於98年4 月10日前某
      連續2 日間駕駛挖土機機具在上開土地上如附圖所示A 、
      B 、C 、D 區域內原有植被之樹林、雜草剷除、田秀娥所
      有種植在1788地號土地上之芒果樹8 株挖除後，修建長度
      約為74公尺、面積267.23平方公尺之道路乙節，業據告訴
      人田秀娥於警詢時證稱：伊於98年4 月10日經親友告知後
      ，知悉伊所有1788地號土地遭人濫墾（按經查明後係修建
      道路）等語（見警卷第6 頁），另證人即該挖土機司機張
      志龍於98年4 月30日警詢時證稱：田秀娥所有土地遭人濫
      墾毀損為伊所為，時間約3 個月前等語，嗣於偵查中復證
      稱：本案道路是伊今年（即98年）年初，約2 、3 月間，
      伊挖了2 天等語（見偵卷第15頁），衡之證人張志龍與被
      告無怨仇嫌隙，應無誣陷被告動機，且前後陳述一致，又
      核與告訴人田秀娥上揭證述相符，其上揭證述應堪採信。
      復有經檢察官依法院組織法第66條之3 第1 項第1 款命檢
      察事務官前往本案地區執行勘驗職務所製作之現場勘驗筆
      錄，載明張志龍共挖掘剷除8 棵芒果樹、對於張志龍指出
      挖掘位置以及他挖了田秀娥8 棵芒果樹等情，而被告莊臣
      表示沒有意見等情在案可稽（見偵卷第60-61 頁），及現
      場照片17張、屏東縣潮州地政事務所99年3 月11日土地複
      丈成果圖1 紙在卷可稽（見警卷第28至30頁，偵卷第62至
      67頁、69頁），是此部分事實均堪予認定。
（二）證人闇衛兵於警詢時證稱：因為被告要承租伊同居人鄭春
      菊之土地種植咖啡樹，所以跟伊及鄭春菊講要開挖道路，
      但迄今仍未種植等語在卷（見警卷第15頁）；於偵查中復
      證稱：被告是伊老闆，想要借鄭春菊的土地，因為鄭春菊
      的土地聯外道路不夠大，因此被告想要再開一條路等語明
      確（見偵卷第14頁）；於原審審理時亦結稱：是被告想修
      建本案道路，因為被告想要跟鄭春菊租地後在鄭春菊土地
      上種植咖啡樹，在開路前伊就知道被告要種植咖啡樹，所
      以才去開路，但現在還沒有去種等語（見原審卷第86頁、
      第87頁反面），核與證人鄭春菊於原審審理時結稱：被告
      與其約定要在伊土地上種植咖啡樹，而修建本案道路除了
      為伊之方便外，亦是為了要種植咖啡樹，因為還沒有下雨
      ，所以還沒開始種，在本案道路挖好後，且下雨即可種植
      咖啡樹，種植咖啡樹是由老闆即被告出錢買咖啡樹苗，再
      交由闇衛兵去種植、採收，伊與被告算是合夥人關係等語
      相符（見原審卷第90、91頁），參以被告於原審審理時亦
      自承：有與闇衛兵、鄭春菊談過要種植咖啡樹之事情，但
      實際沒有種等語在卷（見原審卷第139 頁），益證證人闇
      衛兵、鄭春菊證述種植咖啡樹之情節，確有其情，而足堪
      採信。綜上，可知被告與闇衛兵、鄭春菊確係為在鄭春菊
      所有之地上種植咖啡樹，始為便利通行而修建本案道路，
      堪認渠3 人間有共同在私人山坡地未經同意擅自修建道路
      、毀損之犯意聯絡甚明。另綜觀全卷，並無事證足認本案
      道路係為便利被告經營之卡拉OK店通行所用，公訴意旨所
      認尚有誤會，且既本院認定本案道路係為便利被告與闇衛
      兵、鄭春菊種植咖啡樹所用，被告所辯伊的卡拉OK店並毋
      需使用上開修建之道路云云，自無足顯響本案事實認定。
      另參諸卷附地籍圖所示（見偵卷第57頁），被告擅自修建
      之本案道路，雖距離其所欲種植咖啡之土地尚有約5 百公
      尺，然係因其於98年4 月10日前後僱工修建本案道路後，
      即為村落居民發覺而輾轉告知地主田秀娥，嗣而向警方報
      案後查獲本件，顯見被告係因此始而未能再繼續修建其他
      道路以供通行，自不能以該預供種植咖啡土地之坐落位置
      及相關距離之遠近，而認被告並無上開意圖，附此敘明。
（三）證人張志龍偵查中證稱：被告用2 萬多元請伊去修建本案
      道路，是在做完後幾天，伊去跟被告拿現金2 萬多元等語
      ，及同證人於原審審理時證稱：本案道路是被告打電話請
      伊去修建，工錢也是由被告支付，已經付清等語相符（分
      見偵卷第15頁、原審卷第93頁反面），於原審審理時結稱
      ：修建時是被告請伊去現場，修建道路時被告及闇衛兵都
      在現場，伊是聽被告、闇衛兵的意見後，依照渠2 人之意
      見開路等語，審之證人張志龍為被告友人，亦為被告聲請
      傳喚之證人，當不至故意虛捏對被告不利證言，復與被告
      自承出資請證人張志龍修建本案道路之供述情節相符（見
      原審卷第55頁反面），是證人張志龍上揭證述，應堪採信
      。至其後於本院作證時翻異前詞，另證稱本案土地內之道
      路係闇衛兵及鄭春菊要開挖的云云，顯與前述不符，自難
      採為有利於被告之憑佐。足見被告確有於出資2 萬餘元僱
      用證人張志龍修建本案道路，並於修建本案道路時，由被
      告帶同闇衛兵至現場指示證人張志龍如何進行等情，實堪
      認定。衡之被告於修建本案道路前聯絡張志龍，修建時又
      到場指示，事後亦由被告給付工資，其參與本案道路修建
      之情形甚深，另參諸被告與闇衛兵、鄭春菊3 人就種植咖
      啡樹等情，均心知肚明，且闇衛兵有到場指示，鄭春菊則
      為種植咖啡樹土地之所有人，益徵本案道路係渠3 人為共
      同為便利在鄭春菊土地上種植咖啡樹之通行所用而修建。
      被告固一再辯稱：因闇衛兵及鄭春菊無資力支付修建道路
      金錢，始拜託伊幫忙出錢並由伊請張志龍去開路云云，惟
      審酌被告參與之程度已非與一般資助友人或遠親之情形可
      相比擬，顯已悖於常情。另被告雖辯稱事後伊亦有從闇衛
      兵之工錢扣抵云云，並舉證人劉耀榮為證，而該證人於本
      院審理時亦附和稱：被告僱請挖土機之工資2 萬元有從闇
      衛兵之工資扣取云云（見本院卷第64頁），惟被告既始終
      無法提出相關支付及扣取闇衛兵工資之資料以供查證，則
      其實際情形或金額若干，自均無從得以確證；況證人劉耀
      榮所述僅係其個人私下之聽聞（見本院卷第66頁），已無
      足為採，復與前揭證人張志龍上開所述，及證人闇衛兵於
      原審審理時結稱：伊沒有被扣工錢等語不符（見原審卷第
      95頁），自無可採信。是被告前揭所辯僱請挖土機之工資
      ，有自其給付與闇衛兵之工資內再扣取云云，均與事實不
      符，委無足取。
（四）證人闇衛兵雖於偵查中證稱：因為鄭春菊行動不便，且舊
      路太小，所以伊問田水華即1788地號土地所有權人田秀娥
      之弟弟可否挖田秀娥的地作路，田水華亦有答應云云；於
      原審審理時結稱：修建本案道路是因為原有的道路不好走
      ，對殘障人士不方便，容易跌倒，所以開這條路的主要目
      的是為了要通往工寮云云（分見偵卷第14頁，原審卷第84
      頁反面），然查同證人於偵查則證稱：是伊老闆即被告修
      建本案道路後，怕被處罰才叫伊至地檢署編說因為鄭春菊
      行動不便，始由伊出面問田水華可否挖田秀娥之土地等語
      ，是證人闇衛兵關於鄭春菊行動不便方需修建本案道路云
      云，其前後證述相歧，則證人闇衛兵證述因鄭春菊行動不
      便始修建道路情節，已難信實。次查，證人鄭春菊固於原
      審理時結稱：伊常常在舊路跌倒，所以請田水華讓與開路
      ，因為伊和闇衛兵沒能力支付工錢，所以拜託被告叫人來
      挖路云云（見原審卷第88頁反面），惟查同證人於偵查中
      則證稱：伊忘記是伊要開路或是被告要開路等語（見偵卷
      第14頁），衡情人對事實之記憶乃隨時間經過而逐漸淡忘
      為常態，然證人鄭春菊於距案發時間較近之偵查中無法憶
      起係何人欲修建本案道路，反於原審審理時能憶起是其自
      身因行動不便始欲修建本案道路，即與常理有違，是其於
      原審審理時證述因己身行動不便而要修建道路情節，即難
      遽信。審酌證人闇衛兵於警詢、偵查中、原審審理中就為
      種植咖啡樹而修建本案道路之證述情節，前後一致，應非
      虛言，且衡之證人闇衛兵、鄭春菊與被告關係友好，彼此
      間亦無何嫌隙，應無設詞構陷被告之動機，反觀被告自承
      ：闇衛兵、鄭春菊居住環境不好也沒有錢，因闇衛兵還有
      一點行動能力，但年紀也不小，所以至伊處打零工，伊有
      給闇衛兵1,000 元、包吃2 餐還有米酒，伊是因為同情闇
      衛兵等語在卷（見原審卷第139 頁），顯見闇衛兵、鄭春
      菊在經濟上確實有仰賴被告之情形，足認渠2 人存有迴護
      被告之動機，是本院斟酌上情，認闇衛兵、鄭春菊就被告
      係為種植咖啡樹而修建本案道路部分之證述，應較可採信
      。渠2 人於原審審理時證述因鄭春菊行動不便而需修建本
      案道路部分證述，均係迴護被告之詞，尚無可採，亦難據
      為被告有利之認定。從而被告辯稱本案道路為闇衛兵、鄭
      春菊為便利通行而修建云云，即難採信。
（五）另查證人張志龍固於原審審理時證稱：本案道路是鄭春菊
      、闇衛兵要修建，闇衛兵說他有問過田水華，田水華有答
      應等語（見原審卷第94頁），然證人張志龍於警詢時即證
      稱：被告向伊說修建本案道路是因為闇衛兵、鄭春菊原來
      的路很危險，所以經過田水華同意修建，伊修建本案道路
      前沒有問過田水華，因為該地不是伊所有，伊只是收取工
      資，並未多問別的事情等語（見警卷第13、14頁），可知
      張志龍對於本案道路之修建緣由或是否經田水華同意部分
      事實，均聽聞闇衛兵或被告而來，並無實際查證被告及闇
      衛兵所言是否屬實，其雖於原審審理時為上揭證述，亦難
      信其所述內容與事實相符，自亦無從據之核實被告上揭所
      辯。
（六）再依證人田水華於偵查時證稱：闇衛兵、鄭春菊在伊姊姊
      土地旁養雞，伊同意闇衛兵、鄭春菊開1 條小路等語（見
      偵卷第13頁），及其於原審審理時結稱：伊有同意闇衛兵
      及鄭春菊在上開土地修建本案道路，修建本案道路之目的
      是經過伊之地到闇衛兵及鄭春菊的土地養雞，所以修建本
      案道路是闇衛兵與鄭春菊要用的，且渠2 人與伊商討修建
      道路事情時，均未提及被告曾向其詢問需使用該土地云云
      （見原審卷第134 頁、135 頁反面）。然查被告始終辯稱
      修建本案道路係因鄭春菊行動不便云云，核與證人田水華
      上揭證述修建道路係供闇衛兵及鄭春菊養雞之用等情已然
      不符，果若如被告所辯，闇衛兵及鄭春菊有先經證人田水
      華同意，伊亦有向證人田水華確認之事，證人田水華豈會
      為此相異之證述，是證人田水華此部分證述，尚無從佐證
      被告上揭辯詞。次查，證人田水華於原審審理時原結稱：
      修建道路前沒有人找過伊，被告亦沒有向伊求證萬闇衛兵
      及鄭春菊是否經過伊同意之事等語明確在卷，其後經被告
      以引導方向詰問始證稱：「（有一次你跟你太太在我的店
      裡喝酒，你或是你老婆跌倒，你是否記得我跟你談過在本
      案土地開路的事情？那次你還躺在我的店裡睡覺並向我拿
      壹仟元的路費，你是否記得？）有。被告有跟我求證闇衛
      兵要在本案土地開路的事情。」（見原審卷第137 頁），
      可知證人田水華同日證述即已有反覆之情，且於被告詰問
      時即附和被告，堪認證人田水華於原審審理時之證述，應
      係迴護被告之詞，亦難以遽信。再查，證人田水華初於警
      詢時已明確證稱：伊沒有同意或收取被告之金錢而同意、
      默許被告在伊姊姊田秀娥的土地修建本案道路，亦無經過
      伊任何家屬之同意，且被告修建本案道路伊均不知情，亦
      無人向伊說明鄭春菊有中風行動不方便，所以修建本案道
      路讓闇衛兵、鄭春菊方便出入之事，一切都是在開挖後伊
      才知悉有被告有修建本案道路等語至明（見警卷第9 頁）
      ，亦與其於偵查時及原審審理時之證述大相逕庭，衡之證
      人田水華於警詢時之證述，係甫為警通知到案說明，尚未
      及細究其證述對被告案件之影響，或考量其他與本案犯罪
      事實無關之因素，且證人田水華與被告熟識，於警詢時既
      未直接面對被告陳述，顯然心理壓力較小，或無受被告干
      擾陳述之情形，再徵諸證人田水華於原審審理時迴護被告
      之情，自應認其警詢時之陳述較可採信。是堪認於修建本
      案道路前，被告及闇衛兵、鄭春菊均未曾先與證人田水華
      論及此事，證人田水華自無可能知悉本案道路之修建目的
      或遑論有事先同意被告及闇衛兵、鄭春菊使用上開土地之
      情，益證證人田水華於偵查及原審審理時之證述，均為事
      後設詞迴護被告之語。況查，本案道路使用之1787地號土
      地、1788地號土號、1789地號土地，分別為楊太平、田秀
      娥、李國強所有業據說明如前，均無一屬於證人田水華所
      有；證人田水華亦未得其姊即田秀娥授權等情，復經證人
      田秀娥於原審審理時結稱：1788地號土地伊並無同意任何
      人使用，亦無同意田水華使用，且田水華知道1788地號土
      地係伊所有等語明確（見原審卷第108 頁），另亦查無證
      人田水華有經楊太平、李國強授權處理1787地號土地、17
      89地號土地之事，則其既未經上開土地所有權人授權，自
      無同意被告、闇衛兵、鄭春菊在上開土地修建本案道路之
      權甚明。此外，證人田水華於警詢時證稱：伊姊姊田秀娥
      並沒有將她名下的土地託伊管或交伊全權處理等語（見警
      卷第9 頁），偵查時證稱：土地是伊姊姊田秀娥的，伊並
      未問過伊姊姊，且伊亦沒有地等語（見偵卷第13頁），於
      原審審理時結稱：於修建本案道路前，伊知道1788地號土
      地不是伊所有，因為伊沒有權狀，伊亦知道伊不可以同意
      他人在本案之上開土地修建道路等語在卷（見原審卷第13
      6 頁反面），綜上可知田水華對己並無任何土地、亦無權
      同意他人在上開土地修建道路之事亦知之甚詳，衡之證人
      田水華於原審審理時結稱：伊與被告認識大約十幾、二十
      年，伊與被告是同村莊人等語在卷（見原審卷第136 頁反
      面），可知被告與證人田水華係熟識已久之友人，果若被
      告確有向田水華確認是否有同意闇衛兵及鄭春菊使用上開
      土地，田水華豈會不向被告言明其並非所有權人、亦無同
      意權，而故陷被告遭本案刑事訴追之理，且被告為年屆50
      之人，亦有相當知識，於修建本案道路前豈會不知先查證
      土地所有權歸屬即僅憑田水華所言即冒然修建本案道路，
      凡此均與常情有違。綜上被告前揭所辯，均屬無稽，要難
      採信。
（七）被告又辯稱開路時毀棄田秀娥種植之芒果樹8 棵伊亦不知
      情云云，惟證人張志龍既係按照被告之意見修建本案道路
      ，業據證人張志龍證述明確，並有前揭檢察事務官依法製
      作之勘驗筆錄在卷可稽，則被告對於在本案道路上原有植
      被及田秀娥原種植於本案道路上之芒果樹8 棵將遭挖除毀
      棄之事自當了然於胸，且亦係有意將原有植被挖除毀棄，
      自有毀損故意，被告辯稱不知情等語，顯為臨訟脫罪之詞
      ，亦無足取。
（八）經本院函請本件水土保持之地方主管機關屏東縣政府，前
      往本案土地現場察看是否因被告之僱工開挖修建道路，致
      使本案土地水土流失等情形，經其會同學者專家國立屏東
      科技大學水土保持系教授許中立會勘結果，認本件土地中
      1789地號土地之基地植生已漸恢復、1788地號土地所開闢
      道路有沖刷與水土流失情形、1787地號土地植生良好等情
      ，有屏東縣政府100 年05月05日屏府原產字第1000117874
      號函及會勘紀錄表乙份（含照片五張）在卷足稽（見本院
      卷第56-57 頁），顯見本案區域之部分土地，因被告之僱
      工以挖土機開挖結果，已使本案部分土地致生水土流失情
      形之事實，已洵堪認定。至證人張志龍前於原審審理時所
      稱：本案道路於去年風災後亦無毀損云云，要與上開會同
      專家學者前往現場實際會勘之結果不符，自不能採為有利
      被告之認定，併予敘明。
（九）綜上所述，被告上揭所辯均無足採。本案事證已臻明確，
      被告犯行亦洵堪認定，應予依法論科。另被告雖請求再次
      傳喚證人鄭明良，惟該證人業經本院合法傳喚未到，且本
      件事證已至為明灼，核無必要再予傳訊而為此無實益之調
      查，附此敘明。
三、按水土保持法第1 條第2 項規定：水土保持，依本法之規定
    ，本法未規定者，適用其他法律之規定。由此觀之，水土保
    持法就立法體例，應係立於特別法之地位，僅水土保持法未
    規定時，始可適用其他法律。故水土保持法就立法體制而言
    ，係山坡地保育利用條例之特別法，行為人所為，倘皆合於
    上揭二法律之犯罪構成要件，自應優先適用水土保持法；再
    水土保持法第32條第1 項之規定，固重在保育水土資源，但
    亦含有竊佔罪之本質，以未經山坡地所有權人同意，或對該
    山坡地無使用權源，而擅自墾殖或為開發、經營等行為為要
    件，且該項在公有或私人山坡地未經同意擅自墾殖、占用或
    從事開發、經營或使用，致生水土流失或毀損水土保持之處
    理與維護設施罪，為實害犯，以發生水土流失或毀損水土保
    持之處理與維護設施之結果為必要，與不以已發生具體之實
    害為必要，僅以發生公共危險為已足之危險犯者不同，最高
    法院著有97年度臺上字第852 號、94年度臺上字第4073號、
    90年度臺上字第4325號判決意旨可資參照。茲查，被告莊臣
    未經各該山坡地土地所有人同意，即在他人合於山坡地保育
    利用條例及水土保持法所稱之山坡地修建道路，並使該區域
    內之部分土地致生水土流失之結果。是核其所為，係犯水土
    保持法第32條第1 項之非法使用致水土流失罪。又被告所為
    雖同時屬山坡地保育利用條例第9 條第3 款規範之使用行為
    ，並該當山坡地保育利用條例第34條第1 項之非法使用罪，
    然依前揭說明，水土保持法第32條第1 項，為山坡地保育利
    用條例第34條第1 項之特別規定，依特別法優於普通法之法
    規競合關係，應僅論以水土保持法第32條第1 項之罪，附此
    敘明。公訴意旨認被告係犯山坡地保育利用條例第34條第 1
    項之非法使用罪，尚有未合，惟因二者基本社會事實同一，
    並經原審告知被告涉犯法條，乃依法變更起訴法條而為裁判
    。被告主觀上以單一犯罪目的，僱用挖土機司機張志龍於 2
    日內接續修建道路，縱令在犯罪完畢以前，其各個舉動已與
    該罪之構成要件相符，然各個舉動不過為其犯罪行為之一部
    分，在刑法評價上，應視為數個舉動之接續行為，合為包括
    之一行為予以評價，較為合理，屬接續犯，為包括一罪（最
    高法院90年度台上字第6470號判決意旨參照）。另核被告挖
    除毀棄田秀娥芒果樹8 棵犯行，係犯刑法第354 條之毀損他
    人物品罪。又被告與闇衛兵、鄭春菊就上揭2 犯行，均有犯
    意之聯絡及行為之分擔，為共同正犯。再被告利用不知情之
    張志龍為上開2 犯行，均屬間接正犯。另被告以一行為觸犯
    上開二罪名，為想像競合犯，依刑法第55條規定，應從一重
    之非法使用致水土流失罪論處。又被告所修建者，係一已達
    長度約為74公尺、面積267.23平方公尺之道路，且如附圖所
    示該A 、B 、C 、D 區域已橫跨三位被害人之私有山坡地，
    且係出於為圖一己之私利，其情節自非屬輕微，亦無顯可憫
    恕之處，尚不得依同法第32條第1 項後段規定，予以減輕或
    免除其刑，併予敘明。
四、原審據以論處被告罪刑，固非無見；惟查：(一)本件被告所為
    ，已致生本案部分土地之水土流失，自屬既遂之犯行，原判
    決認僅屬未遂，自有未恰。(二)被告所為本件犯行，其情節是
    否輕微，有無顯可憫恕之處，攸關該罪名成立後，得否適用
    同法條第1 項但書規定而予減輕或免除其刑。原判決未能併
    予論述明確，亦欠妥適。(三)附圖、附件或附表，既為判決事
    實認定或理由論述之一部，自應一併附於判決以為憑據，否
    則其判決之製作即有闕漏。原判決既一再引用屏東縣潮州地
    政事務所99年3 月11日之土地複丈成果圖以為事實認定之依
    據及理由論述之憑佐，惟除於原判決附錄法條處載述「附圖
    ：偵卷69頁」外（見原判決第13頁），並未見一併附於該原
    判決，是其判決之製作，尚有疏漏。被告上訴意旨猶執前詞
    否認犯罪，指摘原判決不當，雖無理由；惟原判決既有上開
    可議之處，自應由本院將原判決撤銷改判。
五、爰審酌被告僅圖己身方便之私利，即未經所有權之同意，而
    擅自在他人私有之山坡地修建道路，破壞山坡地原始自然地
    貌及原生植被，害及土地涵水功能，恐有導致土石流災害之
    虞，且始終未與告訴人田秀娥、被害人楊太平、李國強達成
    和解，亦迄未將原有土地回復原貌，及其犯罪後之態度又一
    再飾詞圖卸，並酌其犯罪動機、目的、及使用他人土地面積
    與居於指使主導之地位等一切情形，量處如主文第2 項所示
    之刑。末按犯水土保持法第32條之罪者，其墾殖物、工作物
    、施工材料及所使用之機具沒收之，同條第5 項定有明文，
    係採義務沒收主義，惟因本條項未有「不問屬於犯人與否，
    沒收之」之特別規定，即應回歸刑法第38條第3 項前段規定
    ，以屬於犯人者為限，始得沒收。查本件被告僱用張志龍駕
    駛挖土機機具修建道路，該挖土機衡情應屬張志龍所有，亦
    無證據證明該挖土機為被告或闇衛兵、鄭春菊所有，且亦無
    證據證明張志龍為知情之共犯，爰不就該挖土機為沒收之諭
    知，又本案道路係將原生植被挖除後就地使用原本土地修建
    而成，觀之卷附照片即明，尚非另因施工而另生工作物，且
    該土地縱已作為道路使用，其土地所有權仍屬告訴人田秀娥
    及被害人楊太平、李國強所有，自亦無須宣告沒收，併此敘
    明。
據上論斷，應依刑事訴訟法第369 條第1 項前段、第364 條、第
299 條第1 項前段、第300 條，水土保持法第32條第1 項前段，
刑法第11條前段、第28條、第354 條、第55條，刑法施行法第 1
條之1 、判決如主文。
本案經檢察官方娜蓉到庭執行職務。
中    華    民    國   100    年    5     月    26    日
                  刑事第三庭    審判長法  官  莊崑山
                                      法  官  張意聰
                                      法  官  莊松泉
以上正本證明與原本無異。
如不服本判決應於收受本判決後10日內向本院提出上訴書狀，其
未敘述上訴理由者，並得於提起上訴後10日內向本院補提理由書
狀（均須按他造當事人之人數附繕本）「切勿逕送上級法院」。
中    華    民    國   100    年    5     月    26    日
                                      書記官  葉淑華
附錄本件判決論罪科刑法條：
水土保持法第8 條第1 項第2 款至5 款：
下列地區之治理或經營、使用行為，應經調查規劃，依水土保持
技術規範實施水土保持之處理與維護：
二、農、林、漁、牧地之開發利用。
三、探礦、採礦、鑿井、採取土石或設置有關附屬設施。
四、修建鐵路、公路、其他道路或溝渠等。
五、於山坡地或森林區內開發建築用地，或設置公園、墳墓、遊
    憩用地、運動場地或軍事訓練場、堆積土石、處理廢棄物或
    其他開挖整地。
水土保持法第32條第1 項、第4 項、第5 項：
在公有或私人山坡地或國、公有林區或他人私有林區內未經同意
擅自墾殖、占用或從事第8 條第1 項第2 款至第5 款之開發、經
營或使用，致生水土流失或毀損水土保持之處理與維護設施者，
處6 個月以上5 年以下有期徒刑，得併科新台幣60萬元以下罰金
。但其情節輕微，顯可憫恕者，得減輕或免除其刑。
第1 項未遂犯罰之。
犯本條之罰者，其墾殖物、工作物、施工材料及所使用之機具沒
收之。